【裁判字號】    92,簡上,158
【裁判日期】    921114
【裁判案由】    確認界址
【裁判全文】
臺灣臺中地方法院民事判決  九十二年度簡上字第一五八號
    上  訴  人  丁○○
    被上訴人    丙○○
    訴訟代理人  乙○○
                甲○○
右當事人間請求確認界址事件，上訴人不服中華民國九十二年一月六日本院臺中簡易
庭九十年度中簡字第七八六號第一審判決，提起上訴，本院於九十二年十月三十一日
言詞辯論終結，判決如左：
    主      文
原判決廢棄。
確認上訴人所有坐落臺中縣大里市○○段一五八一號（重測前內新段五二五之一號）
土地，與被上訴人所有坐落臺中縣大里市○○段一六六三號（重測前內新段五三二之
一四六號）土地之界址為附圖二（鑑定圖乙案）所示之ＰＢＣ三點連線。
第一、二審訴訟費用由被上訴人負擔。
    事      實
甲、上訴人方面：
一、聲明：求為判決如主文所示。
二、陳述：除與原判決記載相同者，茲引用之外，補稱：
（一）上訴人於八十一年間因上訴人所有坐落臺中縣大里市○○段一五八一號（重測
      前內新段五二五之一號）土地（下稱系爭甲地），遭被上訴人丙○○所有坐落
      臺中縣大里市○○段一六六三號（重測前內新段五三二之一四六號）土地（下
      稱系爭乙地）上之建物占用，提起拆屋還地訴訟，經鈞院臺中簡易庭八十一年
      度簡字第二○九九號及鈞院八十二年度簡上字第二五五號判決（下稱原確定判
      決），當時並有就系爭甲、乙二地之界址進行測量。
（二）本件原審以內政部土地測量局（下稱土地測量局）如附件鑑定書之鑑定結果，
      認附圖一之鑑定圖甲案所示附近土地現使用位置與重測前地籍圖經界線有較多
      相符情形，且鑑定圖甲案測量結果兩造所有土地與重測前登記面積差距較少為
      由，而認本件兩造系爭甲、乙土地應以附圖一之鑑定圖甲案所示ＢＭＣＮ連線
      為界，然依證人即測量人員於原審九十一年二月二十五日審理時證稱其係依重
      測後地籍圖為本件測量，附圖一鑑定圖甲案並非依重測前界址為準，原審判決
      認應依重測前舊地籍圖之界址為界，亦與上開測量結果係以重測後地籍圖為據
      不符，原審判決採鑑定圖甲案顯有違誤。
（三）又原確定判決審理中已就兩造界址送請改制前之臺灣省土地測量局（即土地測
      量局）鑑測，該局並於八十二年五月十七日製作附圖三之鑑定圖，依附圖三所
      示，兩造應以ＡＢＣＤ各點之連線為界，而認被上訴人應就占用甲地面積○‧
      ○○○五公頃之土地，拆除地上物而返還土地予上訴人，對參本件原審所為鑑
      定結果，以附圖二鑑定圖乙案所示經界線ＰＢＣＮＤ各點連線與原確定判決所
      確認之附圖三所示經界線ＡＢＣＤ點連線相吻合，而附圖一之鑑定圖甲案所示
      經界線ＢＭＣＮ各點連線則均向西偏移，顯件附圖二之鑑定圖乙案始依重測前
      之地籍圖經界線為準。是原審判決採以重測後之經界線為據之附圖一鑑定圖甲
      案為兩造經界線之認定，顯屬有誤。
三、證據：除援用第一審所提證據外，補提照片五張為證。
乙、被上訴人方面：
一、聲明：求為判決：駁回上訴。
二、陳述：除與原判決記載相同者，茲引用之外，補稱：兩造間系爭甲、乙二地之界
    址，原確定判決審理中已為測量過，且上訴人嗣後亦屢次就系爭甲、乙二地之界
    址提起再審之訴，而被上訴人於八十九年間亦已依原確定判決結果，自行拆除改
    建，將占用部分歸還上訴人。
三、證據：援用第一審所提證據。
丙、本院依職權調取本院八十一年度簡字第二○九九號（含八十二年度簡上字第二五
    五號）、八十四年度執二字第二○六七號、八十三年度再易字第二號、八十五年
    度再易字第一號卷宗。
    理      由
一、兩造不爭執之事實：
（一）系爭甲、乙兩地經界線，於原確定判決審理中為測量且經兩造盡其主張、舉證
      之能事，而原確定判決法院對之為實質審理後認定以附圖三所示ＡＢＣ各點連
      線為經界線。
（二）原確定判決嗣未實施強制執行。
二、本件爭點；
（一）附圖一、二之鑑測係採重測前或重測後之地籍圖為套繪基準？有無錯誤？
（二）附圖一、二所套繪之經界線何者為可採？
三、法院之判斷：
（一）附圖一、二之鑑測均係採重測前之地籍圖為套繪基準，其套繪均無錯誤：
      上訴人主張附圖一之甲案並未參考舊地籍圖，係以重測後之地籍圖為經界線之
      套繪等語。惟查，原審勘驗現場並囑託土地測量局會同測量系爭甲、乙地經界
      線，土地測量局為求測量精確，首先使用精密電子測距經緯儀在系爭土地附近
      利用地籍圖重測時測設之圖根點，經檢核合格後，作為該測區之控制點，然後
      以各圖根點為基點，用上列儀器施測系爭地號土地及附近可靠界址點，並計算
      其坐標值輸入電腦，以自動繪圖儀展繪於鑑測原圖上（同重測前地籍圖比例尺
      一千二百分之一及為整體繪製鑑定圖考量重測後地籍圖以比例尺七百分之一展
      繪），然後依據臺中縣大里地政事務所（下稱大里地政事務所）保管之地籍圖
      、地籍調查表等資料，謄展繪本案有關土地地籍圖經界線，與前項成果核對檢
      核後測定於鑑測原圖上，作成比例尺七百分之一鑑定圖，此有原審勘驗筆錄及
      土地測量局九十年十月十六日九十地測二字第一四三六八號函附之鑑定書附於
      原審卷可稽。又因「本案經以系爭及附近土地可靠界址點與臺中縣大里地政事
      務所保管之重測前地籍圖套合檢核時，發現依大里市○○段一五八一、一五八
      二地號土地該排房屋套合重測前地籍圖之結果與依下方同段一六六四、一六六
      三地號土地該排房屋套合重測前地籍圖之結果不符」，故該局依上開兩種套合
      方式調製如附圖一、二所示之甲、乙兩案鑑定結果。而該甲、乙二案之圖根點
      均採同一之圖根點，且係套合重測前地籍圖後將結果繪製於重測後地籍圖等情
      ，亦有土地測量局九十二年六月十二日測籍字第○九二○○○七九三二號函在
      卷足憑。足徵附圖一、二之甲、乙二案均採同一之測量基準，僅因採取由上訴
      人系爭甲地上之建物套合或以被上訴人系爭乙地上之建物套合而有不同結果。
      是本件土地測量局之鑑測基準既屬同一，上訴人主張附圖一所示系爭甲案係以
      重測後地籍圖為據而為套繪，其方式有誤等語，並無足採。
（二）應以附圖二所套繪之經界線為可採：
    (1)按確定判決之既判力，固以訴訟標的經表現於主文判斷之事項為限，判決理由
      並無既判力。但法院於判決理由中，就訴訟標的以外當事人主張之重要爭點，
      本於當事人辯論之結果，已為判斷時，其對此重要爭點所為之判斷，除有顯然
      違背法令之情形，或當事人已提出新訴訟資料，足以推翻原判斷之情形外，應
      解為在同一當事人就該重要爭點所提起之訴訟中，法院及當事人就該已經法院
      判斷之重要爭點法律關係，皆不得任作相反之判斷或主張，始符民事訴訟上之
      誠信原則（最高法院七十三年度臺上字第四○六二號判決參照）。查本件兩造
      就原確定判決已就系爭甲、乙二地界址於審理中送請土地測量局進行測繪，並
      據土地測量局於八十二年五月十七日製作附圖三之鑑定圖完成。就附圖三鑑定
      圖之測量方式及結果亦據兩造於審理中聲請測量人員到庭作證並為攻擊防禦（
      見原確定判決本院八十一年度簡字第二○九九號卷第一○四頁、八十二年度簡
      上字第二五五號卷第二五、八七、一○四頁）。並為原確定判決就兩造訴訟標
      的外之重要爭點即系爭甲、乙地界址為實質審理後，判斷系爭甲、乙地之界址
      應以附圖三所示ＡＢＣＤ各點連線為準。參諸上開說明，兩造就此一界址之重
      要爭點，既於原確定判決另案拆屋還地訴訟中為辯論並經原確定判決法院實質
      審理後為判斷，此部分雖為原確定判決理由之一部，然並無違背法令之情形，
      且兩造於本件所提出新訴訟資料，亦不足以推翻原判斷之情形，是在同一當事
      人之兩造就該重要爭點所提起之本件訴訟中，本院及兩造當事人就此部分系爭
      甲、乙地界址已經法院判斷之重要爭點法律關係，皆不得任作相反之判斷或主
      張，先予敘明。
    (2)再查，本件附圖二所示之Ｂ、Ｃ、Ｄ點均同為重測前地籍圖經界線經測定坐標
      後展繪於重測後地籍圖上位置，此有附圖二所示坐標表及鑑定書在卷足參。而
      原確定判決依舊地籍圖測繪結果，認兩造之經界線為附圖三ＡＢＣＤ各點連線
      。是附圖二所示ＢＣＤ各點與附圖三原確定判決所示之ＢＣＤ點為同一界址點
      ，並為原確定判決所認定舊地籍圖經界線之連接點，且以各該點之連線為系爭
      甲、乙地之經界線。
    (3)又本件附圖一所示甲案固有附近土地現使用狀況與重測前地籍圖經界線有較多
      相符，且甲案鑑測結果土地面積與登記面積差距較少之情形。然附圖一所示兩
      造系爭甲、乙地於舊地籍圖之經界線為ＢＭＣＮＤ連線，與原確定判決審理後
      所為認定之經界線為ＡＢＣＤ連線不同，附圖二以ＰＢＣＮＤ連線為經界線，
      與原確定判決審理後所為認定之經界線即附圖三ＡＢＣＤ相符，而該ＢＣＤ連
      線既為原確定判決審理後所為認定之經界線，揭諸上開說明，兩造就此一原確
      定判決訴訟標的外之重要爭點，於本件訴訟即應受此部分認定之拘束，應認與
      原確定判決認定之經界線相符之附圖二所示乙案為可採。
    (4)被上訴人復辯稱其於原確定判決判決後，已自行拆除占用部分返還土地予上訴
      人，且於八十四年執行時系爭土地面積位置業經兩造在場簽名，且其已於八十
      九年間自行拆除占用部分返還上訴人，本件界址應以現使用狀況為測繪基準，
      故應以附圖一所示甲案為正確等語。惟查，原確定判決固據上訴人向本院聲請
      強制執行，惟本院依職權調取本院八十四年度執字第二○六七號卷宗核閱結果
      ，該執行案件實際上並無經測量後為拆屋還地之強制執行，而係以上訴人未於
      期限內陳報和解方案視為撤回強制執行報結，是實際占用面積及位置即仍未經
      測量而確定，且不足認被上訴人於八十九年間已確實依原確定判決所示占用部
      分為完全之拆除。此部分尚不足為有利於被上訴人之認定，被上訴人上開所辯
      ，尚屬無據。
（三）從而，系爭甲、乙地之經界線為如附圖二所示ＰＢＣ之連線，應可認定。原審
      以附圖一甲案所示附近土地現使用位置與重測前地籍圖有較多相符且鑑測結果
      面積與登記面積差距較少為依據，認為系爭二筆土地之經界線為如附圖一所示
      ＢＭＣＮ之連線，自有未洽，上訴人指摘原判決不當請求予以廢棄，為有理由
      ，應由本院將原判決廢棄改判如主文第二項所示。
四、本件事證已臻明確，兩造其餘主張與舉證，核與判決結果無影響，爰不逐一論述
    ，併此敘明。
據上論結，本件上訴為有理由，依民事訴訟法第四百三十六條之一第三項、第四百五
十條、第七十八條，判決如主文。
中      華      民      國    九十二    年     十一     月     十四     日
                                    臺灣臺中地方法院民事第四庭
~B    審判長法  官  張恩賜
~B          法  官  許秀芬
~B          法  官  戴博誠
右正本證明與原本無異
不得上訴
中      華      民      國    九十二    年     十一     月     十四     日
~B      法院書記官  蔡秀珍


司法院資訊處製作；財團法人民間司法改革基金會備份。
